臺灣臺中地方法院民事判決　　　　　　　 96年度訴字第291號
原　　　告　丁○○
訴訟代理人　張仕賢　律師
被　　　告　福祿壽三仙製藥廠有限公司
法定代理人　甲○○
訴訟代理人　丙○○
上列當事人間返還溢收款事件，本院於民國96年5月22日言詞辯
論終結，判決如下：
    主  文
被告應給付原告新台幣陸拾參萬壹仟玖佰肆拾元，及自民國九十
三年四月十七日起至清償日止，按年息百分之五計算之利息。
訴訟費用新臺幣柒仟肆佰肆拾元由被告負擔。
本判決於原告以新臺幣貳拾壹萬壹仟元為被告供擔保後得為假執
行；但於被告以新臺幣陸拾參萬壹仟玖佰肆拾元為原告預供擔保
後，得免為假執行。
    事實及理由
壹、本件原告起訴主張：
一、原告係信和藥局之實際負責人，而被告之公司登記法定代理
    人為甲○○，但實際業務係由擔任被告公司總經理丙○○負
    責，被告對外簽約亦以丙○○擔任負責人，兩造多年來均有
    藥品交易往來關係。於民國９２年８月間原告丁○○與訴外
    人張文中（即忠信藥局）及賴正男（即久安藥局）因被告停
    止其藥品廣告遲未恢復廣告而損害權益，致生藥品預收款溢
    收之紛爭，乃於９２年９月２５日共同對被告起訴請求返還
    藥品預收款之不當得利，並經鈞院以９２年度訴字第２６７
    ３號審理在案。嗣張文中與賴正男經被告遊說後於９２年１
    ０月１４日撤回該案起訴。因原告拒絕撤回起訴，被告之總
    經理丙○○及業務員乙○○乃於９２年１０月１６日下午至
    原告丁○○所經營之信和藥局，向原告丁○○之父親鄭文演
    進行遊說，並主動提出一份以電腦打字列印之同意書，因該
    同意書之內容未能保障原告所經營之信和藥局利益，故於協
    商後，於當日由鄭文演撰寫內容為「查本公司福祿壽三仙製
    藥廠有限公司同意業務代表乙○○、楊文益（於９５年１２
    月１９日歿）於六個月分期攤還台中信和藥局丁○○之溢收
    款共計新台幣（下同）７３１９４０元整，若有違約願負連
    帶保證責任。」之同意書（以下簡稱系爭同意書），並由丙○○、乙○○二人親自簽名並簽立身分證字號，鄭文演則簽
    名作為見證人，隨後鄭文演並委任前開案件之律師於同日撤
    回訴訟。惟乙○○或楊文益均未依約於９２年１０月１７日
    起至９３年４月１６日止之６個月內清償上開溢收款，而是
    拿一部分的藥品給原告抵充該債務，但該些藥品根本乏人問
    津而滯銷，且由被告拿給原告抵充債務之藥品（含後來退貨
    部分），大約只有１０萬元左右，被告最少尚積欠原告６３
    １９４０元之溢收款。被告既未依約於９３年４月１６日約
    定屆滿前返還原告溢收款，被告應自９３年４月１７日起負
    債務不履行遲延責任，為此提起本件訴訟。
二、對被告抗辯之陳述：
    原告未能提出系爭同意書之正本乃緣於訴外人即被告之業務
    員楊文益於簽署系爭同意書時並未在場，但該同意書上仍留
    有一個欄位準備給楊文益簽名。嗣於９２年１１月間之某日
    ，乙○○至原告經營之信和藥局，因當時原告未在場，乙○○乃向鄭文演佯稱：「該９２年１０月１６日之同意書上楊
    文益尚未簽名，為保障信和藥局之權利，其將拿給楊文益簽
    名負責」等語，鄭文演誤信為真乃將系爭同意書正本交付給
    乙○○，同時影印一張留存為證。然乙○○迄未將系爭同意
    書正本交還給鄭文演，鄭文演也忘記未將此事告知原告，嗣
    於９６年１月間經過藥界朋友得知被告廠房即將在９６年２
    月８日遭法院拍賣，原告為維護自己權利才向鈞院提起本件
    訴訟，並向法院聲請假扣押及執行，鄭文演才回想起系爭同
    意書正本遭乙○○拿走而未返還，惟系爭同意書之正本早已
    遭乙○○撕毀。再者，系爭同意書上所載金額為７３１９４
    ０元，與鈞院９２年度訴字第２６７３號起訴請求金額６６
    ８５４０元，高出６３４００元，乃是包含被告公司業務員
    楊文益所負責之被告關係企業即訴外人中祿企業有限公司之
    預收款及訴外人良心上股份有限公司的預收款等語。
三、並聲明：被告給付原告６３１９４０元，及自９３年４月１
    ７日起至清償日止，按年息５％計算之利息；並願供擔保請
    准宣告假執行。
貳、被告則以：
一、原告提出之系爭同意書為影本，是否經過變造不得而知，是
    真實性容有可議，且依其所載內容，尚有訴外人楊文益同意
    分期攤還之文意，但楊文益並未於其上簽名，則該同意書是
    否已達所有當事人表達認諾亦有不明之處。再者，營業單位
    營運，必設帳冊管理以明盈虧與釐清交易細節，然原告於９
    ２年請求解約退款之金額，多次變更，說詞反覆，且所訴金
    額之計算並無明確依據及計算式可資證實，實令人存疑。此
    外，原告於前案及本件訴訟均係請求被告給付溢收款現金，
    顯見原告已無意經銷被告之貨品至為明顯，倘系爭同意書存
    在，且被告已承諾連帶保證給付，原告對此已逾還款期限之
    請求權及帳務結算，竟無任何積極行為請求被告履行給付，
    實違常理。另原告辯稱系爭同意書嗣經訴外人乙○○拿走後
    至今未歸還，卻又自稱之後尚有給付原告大約１０萬元左右
    貨品抵債，然原告既已無意經銷被告之貨品，更於律師函中
    將被告貨品形容「垃圾」，實無由於書立系爭同意書後又接
    受被告以貨抵債之理，足見原告乃杜撰虛詞，不足採信。
二、被告與原告信和藥局多年來商業交易對象皆以鄭文演為其負
    責人，而原告請求之溢收款早於９２年９月２５日具狀請求
    給付，嗣後經雙方同意並書立內容為「本人乙○○同意為信
    和藥局丁○○寄存於公司之貨品幫忙轉售同業，信和藥局同
    意撤回台灣台中地方法院９２年度訴字第２６７３號之訴訟
    。恐口無憑，立據為證。同意人：乙○○、鄭文演。９２年
    １０月１６日」之同意書，乙○○業已依約協助原告銷貨，
    而原告亦依約撤回鈞院９２年度訴字第２６７３號之訴訟。
    是該商業糾紛已然解決無疑，原告實無由反言否認，再據乙
    紙真偽不明之同意書，就上開請求之溢收款再次爭執。再者
    ，系爭同意書所載請求原告給付溢收款７３１９４０元，依
    其所訴及證據觀之，其中５４１４８０元為訴外人康福生物
    科技有限公司於９２年６月２１日之對帳單、１２７０６０
    元為原告之退單，多出之６３４００元乃訴外人楊文益所負
    責之中祿企業有限公司及良心上股份有限公司所欠之預收款
    。然依原告提出之合約書，並無法計算出及證明該金額之事
    實存在，如何令人信服原告所訴之事實？再者，上開三公司
    皆為獨立之法人，其與原告交易之欠款與被告又有何干？被
    告有何理由須承擔該等公司之欠款？再者，原告謂「同意書
    」所載金額高出６３４００元，乃是包含被告公司業務楊文
    益所負責之被告關係企業中祿企業有限公司、良心上股份有
    限公司的預收款。而上開二公司是否為被告之關係企業且被
    告是否同意承擔該二公司之債務？未見原告有何事證說明，
    是原告所述，顯非有理等語置辯。並聲明：原告之訴駁回；
    如受不利判決，願供擔保請准宣告免假執行。
參、本院之判斷：
一、兩造對於原告與訴外人張文中即中信藥局、賴正男即久安西
    藥房，曾因與被告藥品預收款溢收紛爭，共同於９２年９月
    ２５日具狀對被告提起返還不當得利之民事訴訟，經本院以
    ９２年度訴字第２６７３號審理，嗣張文中即中信藥局、賴
    正男即久安西藥房先於９２年１０月１４日撤回起訴，原告
    則於９２年１０月１６日將前開案件撤回等情，均不爭執，
    並有９２年度訴字第２６７３號民事起訴狀１份及撤回起訴
    狀３份（均為影本）為證，並經本院調閱９２年度訴字第２
    ６７３號民事訴訟案卷核閱無誤，此部分事實堪信為真實。
二、原告主張鄭文演與被告總經理丙○○、業務乙○○曾於９２
    年１０月１６日就信和藥局溢收款糾紛進行協商，並簽立內
    容為「查本公司福祿壽三仙製藥廠有限公司同意業務代表乙○○、楊文益於六個月分期攤還台中信和藥局丁○○之溢收
    款共計新台幣（下同）７３１９４０元整，若有違約願負連
    帶保證責任」之系爭同意書等語，並提出系爭同意書影本１
    份為證；惟此經被告否認，並以前揭情詞置辯。則本件爭執
    之所在，厥在於被告是否曾於９２年１０月１６日簽立系爭
    同意書？原告是否得據此同意書向被告為本件請求？經查：
  (一)原告主張系爭同意書簽立之緣由乃係被告總經理丙○○、
      業務乙○○為使原告撤回本院９２年度訴字第２６７３號
      民事案件，於９２年１０月１６日至原告經營之信和藥局
      ，因適逢原告不在，而信和藥局多年來均由原告父親鄭文
      演負責與被告之交易往來，乃與鄭文演進行商議，惟鄭文
      演認為丙○○與乙○○帶來之同意書，內容僅載明「本人
      乙○○同意為信和藥局丁○○寄存於公司之貨品幫忙轉售
      同業，信和藥局同意撤回台灣台中地方法院９２年度訴字
      第２６７３號之訴訟。」等語，顯未盡妥善明確，為免日
      後爭議，故另行撰寫系爭同意書予被告，並由鄭文演擔任
      見證人，而由丙○○與乙○○簽名於其上等語。被告則以
      乙○○與鄭文演既已於丙○○、乙○○提出之同意書上簽
      名，且雙方亦依該同意書之內容分別協助銷貨及撤回前開
      訴訟，兩造間之溢收款紛糾已獲解決，自無另行簽立系爭
      同意書之必要云云。惟查，證人乙○○於本院審理時到庭
      證述：「這二張同意書是公司經理丙○○要求我簽名給公
      司的，我是在公司簽的，這二張同意書都是在公司簽的，
      在我印象裡面是去拜訪完鄭文演後隔幾天在公司簽的，那
      二張同意書我簽名是同一天簽的。（同意書上有督促人丙○○及鄭文演的簽名，在你簽名時，他們是否都已經簽名
      了？）我簽名的時候沒有印象他們二人是否簽名了，應該
      都還沒有簽名…裡面的內容是要幫忙信和藥局銷貨轉售同
      業，本來我們就有在這麼做，我認為內容不違反公司一貫
      的作業，所以我就簽字給經理丙○○。」參諸證人乙○○
      上開證詞，證人乙○○未於協議當日（即９２年１０月１
      ６日）簽立同意書，然觀之９２年１０月１６日丙○○、
      乙○○與鄭文演協商之目的係為求解決彼此間溢收款糾紛
      ，並請求原告撤回訴訟，此為被告所不爭執（見９６年３
      月２３日言詞辯論筆錄），衡諸常情，為求保障自身之權
      益，若當時該同意書之書面尚未簽立完成，原告豈會於在
      尚屬不確定之狀態下即冒然於同日（即９２年１０月１６
      日）將訴訟撤回？是被告主張兩造間之溢收款爭執已據丙○○與乙○○提出之同意書獲得解決云云，已值存疑。又
      ，兩造就證人鄭文演親自參與本件糾紛之協議均不爭執，
      據其於本院審理時到庭證述：「９２年１０月１６日當天
      被告公司的業務代表乙○○帶丙○○去我藥局，要我撤回
      訴訟，他們會處理款項的問題，並帶來一份同意書，但我
      覺得不是很有保障，因為同意書只有寫乙○○本人要負責
      ，沒有公司記載，也沒有期限或金額的記載，我怕有麻煩
      ，經協調寫下原證４號之同意書（即系爭同意書），這份
      同意書內容是我寫的，當場寫好給丙○○、乙○○簽名，
      還有一位業務代表楊文益沒有來，所以空下來要給他簽，
      寫好同意書之後我就馬上傳真給我律師，當天就撤回訴訟
      了。」等語（見９６年３月２３日言詞辯論筆錄）；復參
      諸原告為撤回前開民事訴訟案件而傳真予其律師之系爭同
      意書，其右下角為「ＯＣＴ－00－0000－00－0
      0」，左下角則為信和藥局之電話號碼「0000000
      00」，此有該紙同意書及中華電信股份有限公司台中營
      運處繳費明單影本在卷可稽，均與原告所述情節相符。
  (二)原告主張因系爭同意書正本遭乙○○撕毀致無法提出等語
      ，並提出鄭文演與乙○○於９６年２月１４日之對話錄音
      光碟暨譯文１份為證；被告則以原告提出之系爭同意書既
      非正本，則系爭同意書是否確係存在，即有疑義云云置辯
      。經查，證人乙○○雖於本院審理時證稱：「（９６年２
      月１４日２２時２５分許，為何與鄭文演先生通話時說「
      撕掉了」？）我不知道鄭文演先生在問什麼，我會說撕掉
      是因為我和鄭文演做生意十幾年，以前的寄貨單，貨出完
      就撕掉了，我以為鄭文演是在講寄貨的事。」等語（見本
      院９６年４月２４日言詞辯論筆錄）。惟觀之證人乙○○
      依系爭同意書內容，須給付原告溢收款，且原告係以乙○○未依同意書按期給付溢收款而請求被告負連帶保證責任
      ，是以證人乙○○就系爭同意書之存在與否實具有利害關
      係，已難期待其為不利於己之證詞；再者，證人乙○○於
      本院審理時另證稱：「我原本是在被告公司做業務代表，
      ９３年初離職…因為發生這件事情之後，我就很少去信和
      藥局了，都是楊文益在與信和藥局往來。」等語（見本院
      ９６年４月２４日言詞辯論筆錄），是以證人乙○○既自
      ９２年１０月間因與原告間發生溢收款問題後已不常至原
      告經營之信和藥局，且與信和藥局之往來業務由楊文益為
      之，復於９３年自被告公司離職，且茍如證人乙○○所述
      ，被告與原告經營之信和藥局往來交易模式，就寄貨單據
      部分於出貨完畢後即撕毀，而被告及證人乙○○亦均未主
      張兩造間曾就寄貨單據有所爭執，則證人乙○○何以能與
      鄭文演在９６年２月１４日之對話中就鄭文演僅以「以前
      跟丙○○，你跟丙○○簽的那一張」等語詢問時，即能立
      即明確回答「『我知道一開始那一張』，你拿給我們，我
      們就把它撕掉了。」等語？足見證人乙○○供稱通話中不
      知道鄭文演在問什麼云云，顯係避重就輕之詞。被告對於
      原告提出之證人鄭文演與乙○○對話錄音光碟暨譯文真正
      並不爭執，觀之該錄音內容略以：「鄭文演（以下簡稱鄭
      ）：以前跟丙○○，你跟丙○○簽的那一張。乙○○：（
      以下簡稱李）那張不是我們拿回來撕掉了？鄭：拿回來撕
      掉了喔！那現在如果要？李：那時候你拿給我們，我們就
      把他撕掉了。鄭：這樣喔！現在如果我要證據的時候，要
      怎麼辦？李：那就撕掉了。…李：我知道一開始那一張，
      你拿給我們，我們就把它撕掉了。鄭：這樣喔！李：是啊
      。鄭：那找不到了哦！對嗎？李：那找不到了。就撕掉了
      啊！…」等語；復觀之證人鄭文演於本院審理時到庭證稱
      ：「為了加強責任，隔了好幾天後，乙○○來向我拿回同
      意書原本要拿回去給楊文益簽，我要交給乙○○拿回去之
      前我有先影印一份起來，原本就交給乙○○帶回去，要給
      楊文益簽名，後來事隔很久，我也忘了跟他要回同意書原
      本。」等語（見本院９６年３月２３日言詞辯論筆錄），
      參諸證人鄭文演僅為系爭同意書之見證人，且其證詞與證
      人乙○○所不爭執之前開錄音對話相符，是證人鄭文演前
      揭證詞堪予採信，足認系爭同意書之正本應係乙○○自鄭
      文演處取回後撕毀，致原告無法於本件訴訟時提出正本，
      被告僅以系爭同意書為影本而空言否認系爭同意書之存在
      云云，顯不可採。
  (三)被告另辯稱系爭同意書似有偽作、變造之嫌云云。惟觀之
      系爭同意書上之內容略以：「…業務代表乙○○、楊文益
      於六個月分期攤還…」等語，且於簽名處留有一空白欄位
      ，衡諸常情，若系爭同意書為原告所故意偽作，則原告為
      何未同時偽作楊文益之簽名及身份證字號，甚或於系爭同
      意書上僅載明被告、丙○○及乙○○，以避免日後留下疏
      漏供人非議，竟反將楊文益之責列入系爭同意書內容，且
      於簽名處亦留有空白欄位，是被告此部分所辯已值存疑。
      又，系爭同意書係以坊間十行紙之紙張簽立，觀之該同意
      書書寫之字樣，有部分係重疊於該紙張之直線上，且整份
      文件自肉眼詳細觀察亦無何偽作之痕跡；再者，本院當庭
      命證人乙○○書寫其姓名及身份證字號，與系爭同意書上
      之字跡相似，復經證人乙○○於本院審理時證述：「同意
      書上『乙○○』的簽名很像我的字，但我不確定是不是我
      簽的」等語（見本院９６年４月２４日言詞辯論筆錄），
      足見證人乙○○就系爭同意書上之簽名亦無法肯定是否非
      其親簽，而被告復未能就此有利於己之主張舉證以實其說
      ，是被告此部分所辯尚屬無據，堪認系爭同意書之真正。
  (四)被告復辯稱系爭同意書上當事人之一楊文益並未於其上簽
      名，則該同意書是否已達其表達認諾尚有不明之處云云。
      惟觀之系爭同意書，應屬認諾之性質，且被告同意所負者
      乃連帶保證責任，是楊文益有否於系爭同意書上簽名，應
      不致影響被告之責任。至被告又辯稱系爭溢收款為原告與
      訴外人康福生物科技有限公司、中祿企業有限公司及良心
      上股份有限公司等間之糾紛，與被告無關云云。然被告既
      於系爭同意書中認諾就該款項負起連帶保證責任，姑不論
      其與前開訴外人公司間究係有無任何關聯，仍不影響被告
      之責任。
三、綜上所述，系爭同意書既屬存在，且為真正無偽作變造之嫌
    ，已如前述，而原告雖於簽立系爭同意書時並未在場，然原
    告既據此提起訴訟，應認該同意書之意思表示已達到原告。
    是以原告執此同意書請求被告履行認諾返還溢付款，即無不
    合。又，系爭同意書上所載被告應連帶保證之溢收款為７３
    １９４０元，原告陳稱已受抵償藥品１０萬元，而被告訴訟
    代理人丙○○亦於本院審理時陳明曾幫忙原告銷貨，金額約
    １０萬元左右等語（見本院９６年４月２４日言詞辯論筆錄
    ），是以原告請求６３１９４０元（計算式：000000
    －000000＝６３１９４０），應屬合理。從而，原告
    本於系爭同意書，請求被告給付６３１９４０元，及自９３
    年４月１７日起至清償日止，按年息５％計算之利息，為有
    理由，應予准許。兩造分別陳明願供擔保請准宣告假執行及
　　免為假執行，經核並無不合，爰各酌定相當之擔保金額，併
  　准許之。
肆、本案事證已臻明確，兩造其餘攻擊防禦及證據方法，與本院
　　上開論斷無涉或無違，均毋庸再予審酌，附此敘明。
伍、訴訟費用負擔及假執行之依據：民事訴訟法第７９條、第３
    ９０條第２項、第３９２條第２項。
中　　華　　民　　國　　96　　年　　6 　　月　　20　　日
                  民事第二庭　法　官　許冰芬
以上正本係照原本作成
如對本判決上訴，須於判決送達後20日內向本院提出上訴狀
中　　華　　民　　國　　96　　年　　6 　　月　　20　　日
                    　　　　　書記官　陳其良
